臺灣高雄地方法院民事判決
110年度雄簡字第1983號
原      告  洪紹唐

訴訟代理人  鄭瑋律師  
被      告  吳昭瑩

訴訟代理人  陳哲偉律師
上列當事人間請求履行協議事件，經本院於民國111年4 月20日
言詞辯論終結，判決如下：
    主      文
被告給付原告新臺幣參拾柒萬柒仟伍佰捌拾伍元及自民國一一○
年八月二十一日起至清償日止，按週年利率百分之五計算之利息
。
原告其餘之訴駁回。
訴訟費用新臺幣肆仟捌佰伍拾元由被告負擔十分之九，其餘由原
告負擔。
本判決第一項得假執行；但被告如以新臺幣參拾柒萬柒仟伍佰捌
拾伍元為原告預供擔保，得免為假執行。
    事實及理由
一、原告主張：兩造原為男女朋友關係，於交往期間共同向訴外
    人華友聯開發股份有限公司（下稱華友聯公司）購買坐落於
    高雄市○○區○○段000 地號土地（下稱系爭土地）及其上「森
    粼」房屋編號「F6-9F 」之建物（下合稱系爭預售屋），雙
    方於民國108 年4 月12日簽立土地房屋預售買賣契約書。嗣
    兩造於108 年6 月10日簽立房地轉讓切結書（下稱系爭切結
    書），約定將系爭預售屋權利讓與被告，並約定伊未繳交之
    自備款及貸款，概由被告依合約負責履行繼續繳納。迨系爭
    預售屋建築完成後（即房屋登記為高雄市○○區○○段0000○號
    建物即門牌號碼為高雄市○○區○○街00號9 樓房屋，下稱系爭
    房地），兩造於109 年7 月7 日簽立協議書（下稱系爭協議
    書），除約定將系爭房地登記在被告名下，購屋頭期款及各
    項賦稅被告已先支付75萬元、伊已先支付45萬元，餘款636 
    萬元則由被告向銀行貸款外，並約定系爭房地之銀行貸款、
    各項稅費、改良或維修費用等，均由兩造平均負擔，及日後
    將系爭房地出售時，買賣價金扣除賦稅及費用後，先由被告
    取回原來出資75萬元，伊取回原來出資45萬元後，餘額再由
    被告分得70％、伊則取得30％，系爭協議書並經本院所屬民間
    公證人黃吉榮事務所公證而製作109 年度雄院民公吉字第05
    70 號公證書（下稱系爭公證書）。嗣於109年10月間兩造感
    情生變，遂同意於110 年3 月10日以買賣價金800 萬元出售
    系爭房地，扣除房貸、賦稅及其他相關費用後，尚餘130萬3
    ,663元，伊原得向被告請求給付47萬8,703元（元以下四捨
    五入），本件僅請求45萬元，為此，爰依系爭協議書之法律
    關係，提起本訴等語。並聲明：被告應給付原告45萬元，及
    自起訴狀繕本送達翌日起至清償日止，按週年利率5 ％計算
    之利息。
二、被告則以：兩造共同出資購買系爭房地，約定銀行貸款、各
    項稅費、改良或維修費用均由兩造平均分擔，而於出賣系爭
    房地時，所賣得價金應先扣除賦稅及費用後，其餘額再由兩
    造按出資比例取得，是兩造間應係成立合夥契約，原告所支
    付之45萬元即屬合夥事業之出資款項，而今合夥關係解散，
    兩造迄未辦理清算事宜，原告請求返還合夥之出資即無理由
    ；況伊出售系爭房地結餘款為145萬6,113元，扣除賦稅、各
    自出資額、持有系爭房地期間之必要開支及原告於109年5月
    間提前取回之合夥出資款10萬元，至此原告僅得請求22萬5,
    450元，然經抵銷伊墊付之生活費、銀行貸款、各項稅費、
    改良或維修費等相關費用後，原告應已無從再向伊為任何請
    求等語置辯。並聲明：原告之訴駁回。
三、兩造不爭執事項：
（一）兩造原為男女朋友關係，兩造於男女朋友關係期間共同向
      訴外人華友聯公司購買系爭預售屋，雙方於108 年4 月12
      日簽立土地房屋預售買賣契約書；嗣兩造於108 年6 月10
      日簽立系爭切結書，約定將系爭預售屋權利讓與被告，並
      約定原告未繳交之自備款及貸款，概由被告依合約負責履
      行繼續繳納；後系爭預售屋建築完成後，兩造於109 年7 
      月7 日簽立系爭協議書，除約定將系爭房地登記在被告名
      下，購屋頭期款及各項賦稅被告已先支付75萬元、原告已
      先支付45萬元，餘款636萬元則由被告向銀行貸款外，並
      約定系爭房地之銀行貸款、各項賦稅、改良或維修費用等
      ，均由兩造平均負擔，及日後將系爭房地出售時，買賣價
      金扣除賦稅及費用後，先由被告取回原來出資75萬元，原
      告取回原來出資45萬元，餘額由被告取得70％、原告取得3
      0％；系爭協議書並經公證。
（二）系爭房地交屋後，兩造約於108 年11約間共同入住系爭房
      屋。
（三）系爭房地後來在110 年3月10日以買賣價金800 萬元出售
      給他人；兩造同意系爭房地出售後以履保實拿金額145萬 
      6,113元為計算系爭協議書約定應扣除稅賦及費用、計算
      雙方取回出資及餘額分派之基準；該筆金額已由被告收受
      。
（四）兩造並未將系爭房屋出租他人獲取租金收益。
（五）系爭房地於110 年5 月5 日產生房地合一稅15萬2,450元
      ，兩造同意自145 萬6,113元扣除後剩餘130 萬3,663元。
（六）原告於109 年7 月7 日以後系爭房地之銀行貸款、各項稅
      賦、改良或維修費用等，已支付金額共計7萬1,278 元。
四、本件之爭點：　
（一）本件之協議書定性為何？
（二）本件就系爭協議書所計算之銀行貸款、各項稅賦、改良或
      維修費用等數額應為何？
（三）原告依系爭協議書請求被告返還45萬元，是否有據？　　
（四）被告得主張扣抵或抵銷之項目及數額為何？
五、本院得心證之理由：　
（一）本件之協議書定性為何？
　１、按當事人所為法律行為之性質為何，係法律解釋、適用之 
      問題，應屬法院之職權，不受當事人主張之拘束，亦不得
       僅以當事人所用文字之表面意思，作為判斷之基礎（最
      高 法院92年度台上字第7號判決意旨參照）。又按稱合夥
      ，謂二人以上互約出資以經營共同事業之契約，民法第66
        7條第1項定有明文。合夥關係之存在與否，應就當事人
      有 無互約出資經營共同事業之客觀事實予以認定（最高
      法院64年度臺上字第1122號判例意旨參照）。合夥之經濟
      目的 在於共同事業之積極經營，故應就如何出資及共同
      事業之 經營為確實之約定，始足當之，倘僅單純出資取
      得財產， 而未約定經營共同事業者，縱將來可獲得相當
      之利益，自 僅屬合資或共同出資之無名契約（最高法院9
      4年度台上字第1793號及98年度台上字第449號等判決意旨
      參照）。
　２、依上揭兩造不爭執事項（一）及（四）所示，可知兩造當
      時僅係因男女朋友關係共同出資購買系爭房地，亦因屬男
      女朋友關係而共同居住於系爭房屋，且未將系爭房屋出租
      他人獲取租金收益，而被告亦自承兩造於109年7月之前關
      係已開始惡化，顯見兩造就系爭房地之日後財產分配預先
      簽立系爭協議書；復核系爭協議書之意內容，對於系爭房
      地房地如何共同經營事業，並無積極且明確之約定，核其
      性質應非合夥，而係共同管理系爭房地之無名契約，應堪
      認定，是被告主張兩造間為合夥關係云云，顯難憑採，應
      屬無據。
（二）本件就系爭協議書所計算之銀行貸款、各項稅賦、改良或
      維修費用等數額應為何？
　１、按稱和解者，謂當事人約定，互相讓步，以終止爭執或防
      止爭執發生之契約；而和解有使當事人所拋棄之權利消滅
      之效力，為民法第736條及第737條定有明文。又和解內容
      ，倘以原來明確之法律關係為基礎而成立和解時，則屬認
      定性之和解，僅有認定效力，故當事人間之債權及債務關
      係，仍依原來之法律關係定之，僅應受和解契約之拘束而
      已。
　２、被告固主張系爭協議書所示上開項目之費用應包含109年7
      月7日（即系爭契約簽立前）前已發生之相關費用18萬7,5
      27元云云。惟查，兩造共同出資購買系爭房地並同居在系
      爭房屋，本院審酌男女朋友交往期間並同住於共同購買之
      房屋，除非事先言明交往期間所有食、衣、住、行、育、
      樂所生費用或所購買之財產分攤一半，或能特定指明約定
      何財產屬何人單獨所有，並能帳目清楚，否則兩人在交往
      期間大抵或可參考法定配偶之規範模式。依系爭協議書所
      示，兩造購買系爭房地時，購屋頭期款及各項賦稅被告已
      先支付75萬元、原告已先支付45萬元，依此計算結果，原
      告出資支付比例為37.5％（計算式：45萬元÷（45萬元＋75
      萬元）＝0.375），復參酌被告自承兩造在同居期間高價購
      買的家電（冷氣、熱水器、既存裝潢、簡單的裝修）已於
      系爭協議書規範依75萬元及45萬為計算，並於出賣時一併
      點交後手等語，則兩造於簽立系爭契約前既已開始關係惡
      化，並就系爭房地之日後財產分配預先簽立系爭協議書時
      ，自已考量先前何人就系爭房地之相關財產購置或費用或
      兩造間生活費用之支付多寡，故而協議分配餘額利益為被
      告取得70％、原告取得30％。是本院認系爭協議書具有和解
      契約之性質，已考量兩造先前何人支付費用之多寡而為協
      議，則系爭協議書約定系爭房地之銀行貸款、各項賦稅、
      改良或維修費用等，均由兩造平均負擔等情，自應指系爭
      協議書簽立後所規範兩造就系爭房地共同管理之契約履行
      關係，系爭協議書簽立前之相關費用當為系爭書效力所及
      ，不得再為主張，被告此情所指，自不可採。
　３、繼前所論，系爭協議書所指上開各項費用，係指系爭協議
      書簽立後迄至出售時止所生之相關費用。而兩造同意扣除
      系爭房地於110 年5 月5 日產生房地合一稅15萬2,450元
      ，系爭房地於簽立系爭協議書後所生各項費用之數額共計
      20萬8,648元（本院卷第289頁），此部分事實，堪可認定
      。
（三）原告依系爭協議書請求被告返還45萬元，是否有據？
  １、系爭房地於110 年3月10日出售他人後，兩造同意系爭房地
      出售後以履保實拿金額145萬 6,113元為計算系爭協議書
      約定應扣除稅賦及費用、計算雙方取回出資及餘額分派之
      基準，該筆金額已由被告收受，兩造亦同意自145萬6,113
      元扣除後剩餘130 萬3,663元，為兩造所不爭執。而系爭
      房地於簽立系爭協議書後所生各項費用之數額共計20萬8,
      648元，業為前所論，是再經扣除此費用數額後之餘額為1
      09萬5,015元，本院自應以此數額作為依系爭協議書分配
      之基準。
　２、依系爭協議書所示，買賣價金扣除賦稅及費用後，先由被
      告取回75萬元、原告取回45萬元，合計共120萬元。系爭
      房地出售後實際上經扣除上開費用之餘額為109萬5,015元
      ，顯低於120萬元，可知兩造並無法完全取回先前各自之
      出資額，本院審酌分配餘額利益前提必須有餘額產生，則
      兩造既無法完全取回先前各自之出資額，自無餘額可言，
      是本院認此部分取回出資額應以各自出資比例為計算較為
      妥適，是認原告得請求取回出資額為41萬0,631元（計算
      式：109萬5,015元×37.5％＝41萬0,631元，元以下四捨五入
      ）。
　３、繼前所論，兩造各自取回出資額後並無餘額，是原告請求
      分配餘額利益，亦屬無據。
（四）被告得主張扣抵或抵銷之項目及數額為何？
　１、按二人互負債務，而其給付種類相同，並均屆清償期者，
      各得以其債務，與他方之債務，互為抵銷，民法第334條
      第1 項前段定有明文。又債務之抵銷，以雙方當事人互負
      債務為必須具備之要件，若一方並未對他方負有債務，他
      方尚無得主張抵銷之可言（最高法院86年度台上字第3611
      號判決意旨參照）。
  ２、被告固主張原告於109年5月4日及5月13日分別向伊取回出
      資款各5萬元共計10萬元云云，並提出被證5之存款憑條為
      證（本院卷第179頁）。然為原告所否認，並以此係被告
      先前向伊借款而為清償等語為辯。經查，兩造於109年7月
      7日始簽立系爭協議書，則當時兩造是否已開始洽談日後
      取回各自出資額，顯非無疑；且被告當時是否可以預見日
      後出售系爭房地之價額，扣除相關費用後，原告必定可取
      回至少10萬元出資額，亦非無疑。而被告就其匯款上開金
      額係兩造基於先行取回出資款之合意所為，復未更為舉證
      ，被告此情所指，顯不可採。
　３、系爭房地於簽立系爭協議書後所生各項費用之數額共計20
      萬8,648元，已如前述，則依系爭協議書所示，原告應分
      攤一半即10萬4,324元。被告主張原告僅支付其中7萬1,27
      8元，為原告所不爭執（本院卷第289頁），是被告主張其
      為原告墊付3萬3,046元（計算式10萬4,324元－7萬1,278元
      ＝3萬3,046元）並據以為抵銷，即屬有據。
　４、是經抵銷之結果，原告尚得請求之金額為37萬7,585元（計
      算式：41萬0,631元－3萬3,046元＝37萬7,585元）。
六、綜上所述，原告依系爭協議書，請求被告給付37萬7,585元
    及自起訴狀繕本送達（繕本於110年8月20日送達，見本院卷
    第55頁）翌日即110年8月21日起至清償日止，按週年利率5 
    ％計算之利息之範圍內，為有理由，應予准許，逾此範圍外
    之請求，則屬無據，應予駁回。
七、就原告勝訴部分，依民事訴訟法第389 條第1 項第3 款規定
    ，應依職權宣告假執行，並由本院依民事訴訟法第392 條第
    2 項之規定，依職權宣告被告為原告預供擔保，得免為假執
    行。
八、據上論結，本件原告之訴為一部有理由、一部無理由，依民
    事訴訟法第389 條第1 項第3 款、第392 條第2 項、第79條
    ，判決如主文。 　　　　　
中　　華　　民　　國　　111 　年　　5 　　月　　19　　日
                  高雄簡易庭　法　　　官  饒志民
以上正本係照原本作成。
如對本判決上訴，須於判決送達後20日內向本院提出上訴狀。如
委任律師提起上訴者，應一併繳納上訴審裁判費。
中　　華　　民　　國　　111 　年　　5 　　月　　19　　日
                              書　記　官  史華齡